【裁判字號】    95,判,1585
【裁判日期】    950928
【裁判案由】    綜合所得稅
【裁判全文】
最  高  行  政  法  院  判  決
                                     95年度判字第01585號
上  訴  人  甲○○
被 上訴 人  財政部高雄市國稅局
代  表  人  邱政茂
上列當事人間因綜合所得稅事件，上訴人對於中華民國94年5月
27日高雄高等行政法院94年度簡字第36號判決，提起上訴，本院
判決如下：
    主  文
上訴駁回。
上訴審訴訟費用由上訴人負擔。
    理  由
一、本件上訴人民國（下同）91年度綜合所得稅結算申報，原申
    報列舉扣除自用住宅購屋借款利息新臺幣（以下同）4萬7,1
    24元，被上訴人以上訴人或受扶養親屬該年度未在該列報房
    屋貸款所在地址辦竣戶籍登記，不符規定，否准認列，上訴
    人不服，遂循序提起本件行政訴訟。
二、上訴人在原審起訴意旨略以：司法院釋字第415號解釋意旨
    以所得稅法施行細則第21條之2規定：「本法．．．之規定
    ，其納稅義務人之其他親屬或家屬，應以納稅義務人或其配
    偶同一戶籍，且確係受納稅義務人扶養者為限」，其應以與
    稅納稅義務人或其配偶「同一戶籍」為要件，限縮母法之適
    用，有違憲法第19條租稅法律主義，其與上開解釋意旨不符
    部分應不予援用。同理，本案購屋借款利息扣除額，依所得
    稅法第17條第1項第2款第2目第5小目之規定，並未限制須在
    該房屋地址「辦竣戶籍登記」為要件，但其子法所得稅法施
    行細則第24條之3卻規定：購屋借款利息之扣除，應符合納
    稅義務人本人、配偶或受扶養親屬於課稅年度在該地址辦竣
    戶籍登記為要件，即為限縮母法之適用，有違用憲法第19條
    租稅法律主義，故亦與前開司法院釋字第415號解釋意旨有
    違，應不予援用。又同法第17條第1項第2款第2目中之第6小
    目關於房屋租金支出，母法及其子法同法施行細則第24條之
    6，均不以「辦竣戶籍登記」為唯一之認定準據，而不虞「
    增加稅捐稽徵機關極大之負擔，耗費過度之行政資源、實際
    上將窒礙難行」，足見被上訴人以此置辯，顯屬前後矛盾。
    故所得稅法第17條對於納稅義務人購買自用住宅之購屋借款
    利息，既然未限制以辦竣戶籍登記為條件，則其購買之房屋
    是否為自住，自應依據民法第20條「依一定事實，足認以久
    住之意思，於一定地域者，即為設定其住所於該地」以及同
    法第23條「因特定行為選定居所者，關於其行為，視為住所
    」等規定予以認定。另依司法院釋字第542號及第558號解釋
    ，以「認定有無居住事實，設籍僅係證明途徑其一而已，仍
    應顧及其他居住事實之證明方法」等之解釋意旨觀之，本案
    上訴人91年度購買自用住宅之購屋借款利息4萬7,124元，自
    不能僅以所得稅法施行細則第24條之3所稱之「辦竣戶籍登
    記」者為唯一之認定標準，而應參酌其他居住之事實，以為
    認定。為此，訴請撤銷訴願決定及原處分等語
三、被上訴人則以：按所得稅法施行細則係財政部依行為時所得
    稅法第121條之授權擬定，呈請行政院核定後公布，該細則
    第24條之3規定之內容，乃針對行為時所得稅法第17條第1項
    第2款第2目第5小目所定購屋借款利息之扣除要件，予以細
    節性及技術性之補充規定，因購屋自用者眾多，倘採實質認
    定，無異增加稅捐稽徵機關極大之負擔，耗費過度之行政資
    源，實際上將窒礙難行，為確保法律之可行性，乃以納稅義
    務人本人、配偶或受扶養親屬於申報年度在該址是否辦竣戶
    籍登記，做為判斷是否為自用住宅之準據，故此項之設籍為
    要件之限制，並未增加母法即行為時所得稅法第17條第1項
    第2款第2目第5小目所無之限制。至於司法院釋字第415號解
    釋，以修正前所得稅法施行細則第21條之2規定，限縮母法
    所得稅法第17條第1項第1款第4目規定，係因母法規定「納
    稅義務人其他親屬或家屬，合於民法第1114條第4款及第112
    3條第3項已對「家屬」之認定，明文規定取決於有無共同生
    活之客觀事實，而修正前所得稅法施行細則第21條之2關於
    減除扶養親屬免稅額以與納稅義務人或其配偶「同一戶籍」
    為要件，自為限縮母法之適用。復觀之，所得稅法第17條第
    1項第2款第2目第5小目規定「購屋借款利息：納稅義務人購
    買自用住宅，向金融機構借款所支付之利息，其每一申報戶
    每年扣除數額以30萬元為限。．．．」其全然未對購屋借款
    利息之扣除要件「自用住宅」加以規範，反有意就實際如何
    認定始符合購屋借款利息扣除要件此種細節性及技術性之規
    範授權行政機關加以規定，是所得稅法施行細則第24條之3
    之規定並未限縮母法適用。次按所得稅法施行細則第24條之
    6第2款規定申報房屋租金支出不以「在該址辦竣戶籍登記」
    作為租屋自住唯一證明文件，係因出租人並不負有同意承租
    人設籍之義務，且視社會實際現況，出租人亦多不願承租人
    遷籍於承租之房屋，為此，基於法律不強人所難之法理，自
    不宜以「辦竣戶籍登記」作為租屋自住唯一證明文件。而房
    屋為納稅義務人本人、配偶或受扶養親屬所有，辦竣戶籍登
    記無實際上困難，以此為要件自屬合理，並無矛盾之虞。綜
    上，上訴人或受扶養親屬本年度既未在列報房屋貸款所在地
    址辦竣戶籍登記，即與規定不符，系爭借款利息自不得扣除
    ，被上訴人否准認列扣除，並無違誤等語，資為抗辯。
四、原審斟酌全辯論意旨及調查證據之結果，以：「按前3條規
    定計得之個人綜合所得總額，減除左列免稅額及扣除額後之
    餘額，為個人綜合所得淨額：．．．二、扣除額：納稅義務
    人就左列標準扣除額或列舉扣除額擇一減除外，並減除特別
    扣除額：．．．（二）列舉扣除額：．．．５、購屋借款利
    息：納稅義務人購買自用住宅，向金融機構借款所支付之利
    息，其每一申報戶每年扣除數額以30萬元為限。但申報有儲
    蓄投資特別扣除額者，其申報之儲蓄投資特別扣除金額，應
    在上項購屋借款利息中減除；納稅義務人依上述規定扣除購
    屋借款利息者，以一屋為限。」、「本法第17條第1項第2款
    第2目第5小目規定購屋借款利息之扣除，應符合左列各要件
    ：一、以納稅義務人本人、配偶或受扶養親屬名義登記為其
    所有。二、納稅義務人本人、配偶或受扶養親屬於申報年度
    在該地址辦竣戶籍登記，且無出租或供營業使用。三、取具
    向金融機構辦理房屋購置貸款所支付當年度利息單據。」分
    別為行為時所得稅法第17條第1項第2款第2目第5小目及所得
    稅法施行細則第24條之3所明定。查所得稅法施行細則係財
    政部依行為時所得稅法第121條之授權規定所制訂，並呈請
    行政院核定公布。而觀諸該細則第24條之3規定之內容，乃
    係針對行為時所得稅法第17條第1項第2款第2目第5小目所定
    購屋借款利息之扣除要件，予以細節性及技術性之補充規定
    ，俾藉此項稅捐之優惠而減輕納稅義務人因其購買自用住宅
    向金融機構借款而需支付利息之負擔，符合行為時所得稅法
    第17條第1項第2款第2目第5小目規定購屋借款利息為列舉扣
    除額，俾以獎勵人民購屋自用，達住者有其屋之立法目的，
    此與土地稅法第17條對於自用住宅用地地價稅稅率亦給予優
    惠之法意相同。又行為時所得稅法對於自用住宅之含意如何
    ，固未設明確規定，然參照土地稅法第9條對於自用住宅用
    地之立法解釋，以在該地辦竣戶籍登記為要件之一，則行為
    時所得稅法施行細則第24條之3規定購買自用住宅借款利息
    之扣除，以納稅義務人本人、配偶或受扶養親屬於申報年度
    在該地址辦竣戶籍登記為要件之一，實與稅法整體之規範意
    旨相合，並不違背行為時所得稅法第17條第1項第2款第2目
    第5小目規定之立法意旨。蓋購屋自用者眾多，倘稅捐稽徵
    機關採取實質認定，無異增加稽徵機關極大之負擔，耗費過
    度之行政資源，實際上將窒礙難行，反無益於國家社會，故
    為確保法律之可行性，藉納稅義務人本人、配偶或受扶養親
    屬於申報年度是否在該地址辦竣戶籍登記，作為判斷是否為
    自用住宅之準據，以符購屋自用之目的，此完全合乎施行細
    則係作為母法之技術性、細節性補充規定之功能，故此項以
    設籍為要件之限制，並未增加母法即行為時所得稅法第17條
    第1項第2款第2目第5小目所無之限制，亦未悖離該條之立法
    宗旨及憲法保障人民權利之意旨，核與法律保留原則無違，
    本院自得予以援用。次查所得稅法施行細則第24條之6第2款
    係規定申報房屋租金支出不以「在該址辦竣戶籍登記」作為
    租屋自住唯一證明文件，因出租人並不負有同意承租人設籍
    之義務，且視社會實際現況，出租人亦多不願承租人遷籍於
    承租之房屋，而所得稅法施行細則第24條之3第2款規定購屋
    借款利息之扣除，以「在該址辦竣戶籍登記」為要件，因房
    屋為納稅義務人本人、配偶或受扶養親屬所有，辦竣戶籍登
    記無實際上困難，以此為要件自屬合理。前揭所得稅法施行
    細則兩條所規範之事項不同，自不得比附援引。因此，自不
    得以所得稅法施行細則第24條之6第2款規定不以「辦竣戶籍
    登記」作為租屋自住唯一證明文件，遽認同細則第24條之3
    第2款規定購屋借款利息之扣除，以「在該址辦竣戶籍登記
    」為要件係屬違法。末按，司法院釋字第415號、542號、55
    8號解釋與本件情節均不相同，自亦無援用上述解釋之餘地
    。是上訴人主張均不足採。綜上所述，被上訴人以上訴人申
    報之自用住宅購屋借款利息4萬7,124元不符規定而否准認列
    ，揆諸首揭行為時所得稅法第17條第1項第2款第2目第5小目
    及同法施行細則第24條之3之規定，均無違誤，訴願決定遞
    予維持，亦無不合等由。據以駁回上訴人在原審之訴。
五、本院按：本件為簡易事件，上訴人主張本案涉有子法違背母
    法及違反平等原則之法律重要原則性，聲請准許上訴，本院
    准許其上訴，合先敘明。次查行為時所得稅法第17條第1項
    第2款第2目第5小目規定購屋借款利息為列舉扣除額，以所
    購之屋屬自用住宅者為限，在於優惠購置自用住宅之個人。
    此與土地稅法第17條規定自用住宅用地地價稅稅率，亦給予
    優惠之法意相同。行為時所得稅法對於自用住宅之含意如何
    ，未設規定，參照土地稅法第9條對於自用住宅用地之立法
    解釋，以在該地辦竣戶籍登記為要件之一，則行為時所得稅
    法施行細則第24條之3規定購買自用住宅借款利息之扣除，
    以納稅義務人本人、配偶或受扶養親屬於申報年度在該地址
    辦竣戶籍登記為要件之一，實與稅法整體之規範意旨相合，
    亦不違背行為時所得稅法第17條第1項第2款第2目第5小目規
    定之目的。上訴人猶執陳詞，指該施行細則規定與母法抵觸
    ，違背法律保留原則，原判決適用之為違法云云，並不可採
    。又查上述施行細則第24條之6第2款係規定申報房屋租金支
    出不以「在該址辦竣戶籍登記」作為租屋自住唯一證明文件
    ，因出租人並不負有同意承租人設籍之義務，且視社會實際
    現況，出租人亦多不願承租人遷籍於承租之房屋，而所得稅
    法施行細則第24條之3第2款規定購屋借款利息之扣除，以「
    在該址辦竣戶籍登記」為要件，因房屋為納稅義務人本人、
    配偶或受扶養親屬所有，辦竣戶籍登記無實際上困難，以此
    為要件自屬合理。前揭所得稅法施行細則兩條所規範之事項
    不同，自不得比附援引。而司法院釋字第415號、542號、55
    8號解釋與本件情節均不相同，自亦無援用上述解釋之餘地
    。業經原判決敘明在案，核無不合。上訴意旨猶以：前引施
    行細則第24條之3僅以設籍作為自住事實之唯一認定標準，
    而置有其他有證據證明自住之事實於不顧，違反上揭司法院
    解釋意旨及行政程序法第9條規定等語，加以爭執，揆諸上
    開說明，核無足取。綜上，原審斟酌全辯論意旨及調查證據
    之結果，將訴願決定及原處分均予維持，駁回上訴人之訴，
    核無違誤。上訴論旨，指摘原判決違誤，求予廢棄，難認有
    理由，應予駁回。
六、據上論結，本件上訴為無理由，爰依行政訴訟法第255條第1
    項、第98條第3項前段，判決如主文。
中    華    民    國    95    年    9     月    28    日
                  第四庭審判長法  官  高  啟  燦
                              法  官  黃  璽  君
                              法  官  廖  宏  明
                              法  官  楊  惠  欽
                              法  官  林  樹  埔
以  上  正  本  證  明  與  原  本  無  異
中    華    民    國    95    年    9     月    29    日
                              書記官  彭  秀  玲


司法院資訊處製作；財團法人民間司法改革基金會備份。
